【裁判字號】    99,易,1427
【裁判日期】    990901
【裁判案由】    業務侵占
【裁判全文】
臺灣臺中地方法院刑事判決              99年度易字第1427號
公  訴  人  臺灣臺中地方法院檢察署檢察官
被      告  甲○○
選任辯護人  王揚銘律師
上列被告因業務侵占案件，經檢察官提起公訴（98年度偵字第19
869號），本院判決如下：
    主    文
甲○○意圖為自己不法之所有，而侵占自己持有他人之物，處有
期徒刑陸月，如易科罰金，以新臺幣壹仟元折算壹日。
    犯罪事實
一、甲○○偶仲介買賣法拍屋，並非以接受他人委託增加債信評
    比為其業務。其與自澳門來臺之乙○○因拍賣法拍屋而認識
    。因甲○○告以乙○○如欲進行法拍屋買賣，則需提高個人
    於金融機關之債信，並稱有辦法幫忙，即要求乙○○先將1
    筆款項存入帳戶內，將該帳戶之存摺、印鑑章、提款卡及密
    碼告知後，願意代乙○○定期製作提款及薪資轉帳入款之程
    序，致金融機關相信乙○○於本國有正當工作，俾便乙○○
    日後從事法拍屋買賣時，可提供貸款成數。乙○○即於民國
    98年5 月間，前往臺中市合作金庫軍功分行申辦帳號000000
    0000000 號帳戶（下簡稱系爭帳戶），並於98年5 月14日存
    入新臺幣（下同）340,000 元後，即於98年5 月15日，在臺
    中市某處餐飲店內，將系爭帳戶之存摺、印鑑章、提款卡及
    密碼一併交予甲○○處理前開提高債信事宜，並書立保管條
    1 紙，資以證明甲○○確實收受前開物品。而甲○○於98年
    5 月15日收受前開物品後，隨即於同日即98年5 月15日提領
    300,000 元，並於同年月20日，以盤太公司薪資轉帳之方式
    存入28,000元。詎甲○○因個人資金問題，竟意圖為自己不
    法之所有，於98年5 月20日後某日，將其所持有，前開提領
    後轉帳剩餘之272,000 元，及該系爭帳戶內尚存之款項68,0
    00元，均變易持有為所有之意，予以侵占入己，供作己用，
    而拒絕返還予乙○○。乙○○事後因覺有異，調閱系爭帳戶
    之交易明細後，始查知上情。
二、案經乙○○訴由臺灣臺中地方法院檢察署檢察官偵查起訴。
    理    由
壹、證據能力部分：
    按被告以外之人於審判外之言詞或書面陳述，除法律有規定
    者外，不得作為證據；又被告以外之人於審判外之陳述，雖
    不符合同法第159 條之1 至第159 條之4 規定，但經當事人
    於審判程序同意作為證據，法院審酌該言詞陳述或書面陳述
    作成時之情況，認為適當者，亦得為證據。當事人、代理人
    或辯護人於法院調查證據時，知有第159 條第1 項不得為證
    據之情形，而未於言詞辯論終結前聲明異議者，視為有前項
    之同意，刑事訴訟法第159 條第1 項及第159 條之5 分別定
    有明文。經查，本判決下列所引用之其餘被告甲○○以外之
    人於審判外之陳述（含書面陳述），經被告之選任辯護人閱
    卷後，檢察官、被告及選任辯護人迄至本院言詞辯論終結前
    均未聲明異議，本院審酌上開證據資料製作時之情況，尚無
    違法不當及證明力明顯過低之瑕疵，亦認為以之作為證據應
    屬適當，揆諸前開規定，爰依刑事訴訟法第159 條之5 規定
    ，認前揭證據資料均有證據能力。
貳、認定犯罪事實所憑之證據
一、訊據被告固坦承確曾應允為證人乙○○以接續薪資轉帳之方
    式，受領前開物品，並於98年5 月15日將系爭帳戶內之30萬
    元款項提領後，於98年5 月20日再以薪資轉帳方式，存入28
    ,000元，嗣後即未再存入任何款項等情，惟矢口否認有何業
    務侵占犯行，辯稱：伊係受證人乙○○委託幫忙做債信評等
    ，伊後來不願意將證人乙○○所委託保管之款項歸還，係因
    雙方間有民事債務糾紛，且互為原被告，而目前案件尚未確
    定，如待案件確定後，即會抵銷清算後將款項歸還證人乙○
    ○云云；選任辯護人則為被告辯稱：本案依照被告及證人乙
    ○○所書立之保管條及證人乙○○所書寫之民事起訴狀內所
    載「甲○○替本人（即乙○○）代管現金新臺幣34萬元」，
    足認被告及證人乙○○間，係屬民法第603 條之金錢寄託契
    約，而金錢寄託係屬法定消費寄託，於該寄託物即金錢交付
    予受寄人時，該金錢寄託物之所有權即移轉予受寄人，從而
    ，該34萬元之所有權既為被告所有，則何來侵占之有；且被
    告與證人乙○○間另有債務不履行之民事官司尚未確定，而
    證人乙○○原籍澳門，被告恐將來民事官司縱使獲得勝訴確
    定，亦索償無門，始暫未歸還前開34萬元，被告實無何侵占
    之犯意；再者被告並非以為他人提高信用評價為其業務，亦
    與業務侵占罪構成要件有間。
二、經查：
  (一)被告確曾於98年5 月15日收受證人乙○○所交付內存有34萬
    元之系爭帳戶之存摺、提款卡及印鑑章，應允為證人乙○○
    接續製作薪資轉帳證明，並於同日即提領30萬元，嗣後於98
    年5 月20日，再以盤太公司薪資轉帳之方式，存入系爭帳戶
    28,000元後，即未再存入任何款項，亦未將自該系爭帳戶所
    提領之其餘款項272,000 元及仍存於該帳戶內之款項歸還證
    人乙○○等情，業據被告坦承在卷，核與證人乙○○於本院
    98 年8月11日審理時證述交付系爭帳戶予被告之原因，及被
    告嗣後提領、存入款項等情相符（詳見本院當日審判筆錄）
    ，並有保管條及合作金庫銀行各類存款分戶交易明細表（存
    款經辦員保管）各1 紙在卷可稽（見偵卷第6 頁、第15頁）
    ，此情應堪認定。
  (二)被告係因應允為證人乙○○以資金進出方式提升債信，始收
    受系爭帳戶暨該帳戶內之款項，而證人乙○○交付系爭帳戶
    暨該帳戶內款項之目的，係欲被告利用該帳戶內原存入之款
    項，定期製作薪資轉帳之入出帳證明，此情亦為被告所自承
    ，從而，本案尚非被告單純代證人乙○○保管系爭帳戶內之
    款項。從而，雖證人乙○○曾與被告簽立1 前開卷附保管條
    ，內容並記載「本人乙○○委託甲○○保管合作金庫軍功分
    行存簿1 本帳號0000000000000 提款卡1 張印章1 枚現金
    拾肆萬元正」等字句，然此亦與民法第589 條第1 項「稱寄
    託者，謂當事人一方以物交付他方，他方允為保管之契約。
    」、同法第602 條第1 項「寄託物為代替物時，如約定寄託
    物之所有權移轉於受寄人，並由受寄人以種類、品質、數量
    相同之物返還者，為消費寄託。自受寄人受領該物時起，準
    用關於消費借貸之規定。」、同法第603 條「寄託物為金錢
    時，推定其為消費寄託。」之法定消費寄託有間。
  (三)被告於收受系爭帳戶後，迄今經證人乙○○不斷請求，均拒
    絕將系爭帳戶之前開款項歸還證人乙○○等情，亦為被告坦
    承在卷，核與證人乙○○於本院審理時證述相符。蓋被告不
    僅對於證人乙○○訴訟外之請求不予理會，甚而於與證人乙
    ○○在本院臺中簡易庭達成訴訟上和解，約定應於98年12月
    31日前給付證人乙○○340,000 元後，此有本院98年度中簡
    字第2959號和解筆錄1 紙在卷可稽（見偵卷第76頁），先於
    偵訊時託詞：因遭員工、合夥人、代書等不法侵害，致生活
    失依，財力減損，無法立即依調解清償340,000 元等語（見
    偵卷第83頁），復於本院改辯稱：前開款項均仍在伊住處，
    伊未曾動用，係因與證人乙○○間另有民事糾紛且均尚未確
    定，為保全自身求償之可能，故暫不歸還等語（見本院99年
    6 月14日準備程序筆錄）。蓋倘被告確實未曾自行侵占挪用
    前開款項，焉需於偵訊時，向承辦檢察官陳明財力減損無法
    履行和解條件，足認被告於證人乙○○提起告訴之前，即已
    將前開款項挪作己用；而被告於本院審理時，復以前開民事
    債務糾紛未定等語資為辯解，更足徵被告無意歸還，而欲將
    前開款項侵占入己之主觀不法意圖。
  (四)被告及辯護人雖以前詞置辯，惟被告與證人乙○○間縱另有
    民事債務糾紛，然與本案受證人乙○○委託，以證人乙○○
    所有之款項，製作帳戶進出之證明無涉；且倘被告確實未將
    前開款項挪為己用，於歷經刑事偵查審理及民事訴訟過程中
    ，被告自應將前開款項尚未挪用之相關證明提出，焉有可能
    於偵訊時仍為前開財力減損之說明。足認縱被告與證人乙○
    ○間另有民事債務糾紛，亦與本案被告是否涉有侵占罪行無
    涉；再者，選任辯護人為被告所為本案被告及證人乙○○間
    係屬法定消費寄託關係等情，經本院探究被告及證人乙○○
    間之真意，尚難認係屬法定消費寄託關係，已如前述，蓋倘
    如辯護人所陳，則於以金錢交付保管之案件中，保管人即均
    無成立侵占罪抑或業務侵占罪之可能。況本案被告於偵訊之
    始，即未曾表示前開系爭款項，因伊與證人乙○○間係屬法
    定消費寄託關係，而屬伊所有等語，足認被告主觀上亦無誤
    認伊與證人乙○○間存有法定消費寄託關係之可能。
  (五)綜上所述，被告及選任辯護人前開辯解，均應係屬臨訟卸責
    之詞，不足採信。本案被告侵占犯行，事證明確，被告犯行
    已堪認定，應予依法論科。
、論罪科刑情形：
    按侵占業務上持有物之罪，以其所侵占之他人所有物係因執
    行業務而持有為構成要件，若非因執行業務而基於其他委任
    關係持有他人所有物，即與該罪構成要件不符，祇能以普通
    侵占論科（最高法院23年上字第1620號判例意旨參照）。查
    本案被告平日偶以仲介買賣法拍屋為業，而其業務項目中，
    並無為他人提高信用評價，從而，本案被告因與證人乙○○
    係屬朋友關係，而為本案犯行，尚非係屬侵占因執行業務所
    持有他人之物。核被告所為，係犯刑法第335 條第1 項之普
    通侵占罪。起訴書認被告係觸犯刑法第336 條第2 項之業務
    侵占罪，容有未洽，惟起訴之社會基本事實相符，爰依法變
    更起訴法條。爰審酌證人乙○○係因信賴被告，始將所貸得
    之前開款項提供予被告，欲被告代為運作資金往來證明，惟
    被告竟將之侵占入己，嗣後雖經和解，仍託詞拒絕清償，並
    審酌被告所侵占之金額，犯後難認有何悔意等一切情狀，量
    處如主文所示之刑，並諭知易科罰金之折算標準。
據上論斷，應依刑事訴訟法第299 條第1 項前段、第300 條，刑
法第335 條第1 項、第41條第1 項前段，刑法施行法第1 條之 1
第1 項、第2 項前段，判決如主文。
本案經檢察官胡宗鳴到庭執行職務。
中    華    民    國    99    年    9     月    1     日
            刑事第十庭    審判長法  官  施慶鴻
                                法  官  周莉菁
                                法  官  簡婉倫
以上正本證明與原本無異。
如不服本判決，應於判決送達後10日內，向本院提出上訴狀( 須
附繕本 )。
                                書記官  許千士
中    華    民    國    99    年    9     月    1     日
附錄本案論罪科刑法條
中華民國刑法第335條
意圖為自己或第三人不法之所有，而侵占自己持有他人之物者，
處 5 年以下有期徒刑、拘役或科或併科 1 千元以下罰金。
前項之未遂犯罰之。

司法院資訊處製作；財團法人民間司法改革基金會備份。
